【裁判字號】    92,交上易,1360
【裁判日期】    920903
【裁判案由】    過失致死等
【裁判全文】
臺灣高等法院臺中分院刑事判決            民國九十二年度交上易字第一三六○號
    上  訴  人  臺灣南投地方法院檢察署檢察官
    被      告  甲○○
右上訴人因被告過失致死案件，不服臺灣南投地方法院中華民國九十二年六月十七日
第一審判決（民國九十二年度交重訴字第一號，起訴案號：臺灣南投地方法院檢察署
民國九十二年度偵字第三七八號），提起上訴，本院判決如左：
    主      文
原判決關於過失致人於死及定執行刑部分，均撤銷。
甲○○因過失致人於死，處有期徒刑貳年。
    事      實
一、甲○○未考領駕駛執照，於民國（以下）九十二年一月十日二十一時許起至翌日
    凌晨三時許止，在南投縣鹿谷鄉某處工寮內，與友人田偉忠二人共同飲用啤酒一
    箱。翌日即九十二年一月十一日上午九時許甲○○明知已不能安全駕駛動力交通
    工具，竟仍酒醉駕駛車牌號碼ＯＫ─四五四六號自用小客車，載田偉忠由鹿谷出
    發欲返回信義鄉住處，嗣於九十二年一月十一日九時三十五分許，行經南投縣水
  里鄉台二十一線八十一‧五公里處，明知行車速度應依標誌之規定，應注意之，
    且該路段之速限為時速四十公里，依當時天候為晴、日間有自然光線、路面狀態
    為乾燥、無缺陷、視線稍受樹木影響之情形下，並無其他不能注意之情事，竟疏
    忽不注意，冒然以時速約九十公里之速度超速，左轉駛入來車道超車後，突見來
    車道有車迎面而來，乃急速右轉欲進入原車道，致車輛失控，衝出右車道外，撞
    及適在其同向右前方路旁擺設水果攤之林庭岳一家五口，使林庭岳之身體受有氣
    血胸之傷害，林庭岳之子林以崗之身體受有顱骨骨折併腦挫傷之傷害，及其女林
    以秀之身體受有血胸之傷害，其三人均當場死亡；另林庭岳之妻乙○○之身體受
    有左橈尺骨骨折之傷害，林庭岳之女丁○○之身體受有頭部外傷併腦出血、腦挫
    傷、腹部挫傷、胸部挫傷出血、右盤骨骨折等傷害。甲○○立即於路旁攔車借行
    動電話報警，並於有偵辦犯罪職務之公務員發覺前，向到場之警員自首而接受裁
    判。嗣經警以口呼氣酒精濃度測試，測得甲○○之酒精濃度為每公升０‧八五毫
    克。
二、案經林庭岳之母戊○○、其妻乙○○（亦即丁○○之母）訴由臺灣南投地方法院
    檢察署檢察官偵查起
訴。
    理      由
一、右揭犯罪事實，迭據被告甲○○於警訊、偵查、原審及本院審理時坦承不諱，核
    與現場目擊證人田偉忠於原審調查時所證，被害人乙○○於原審所陳述情節相符
    ，復有南投縣警察局交通事故調查報告表、現場照片十八張，被告查獲後酒精測
    試觀察報告及呼氣酒精環度檢測車各一紙在卷可證。本件車禍被害人林庭岳因此
    受有氣血胸之傷害，林以崗受有顱骨骨折併腦挫傷之傷害，林以秀受有血胸之傷
    害，其三人均當場死亡，亦經臺灣南投地方法院檢察署檢察官督同檢驗員相驗屬
    實，製有相驗筆錄、相驗屍體證明書、驗斷書在卷可憑。被害人乙○○之身體因
    此受有左饒尺骨骨折之傷害，丁○○之身體受有頭部外傷併腦出血、腦挫傷、腹
    部挫傷、胸部挫傷出血、右盤骨骨折等傷害亦有竹山秀傳醫院投縣衛醫診字第一
    五三八○四一一○一號診斷證明書、彰化秀傳紀念醫院診斷證秀字第四九七四二
    三號診斷證明書各乙紙附卷可稽。
二、按車輛行駛時，其行車速度應依標誌之規定，及車輛駕駛人飲用酒類或其他類似
    物後，其吐氣所含酒精濃度超過每公升○點二五毫克或血液中酒精濃度超過百分
    之○點○五以上者，不得駕車，道路交通安全規則第九十三條第一項、第一百十
    四條第二款分別定有明文。被告駕車自應注意上述道路交通安全規定。再依附卷
    之南投縣警察局交通事故調查報告表所載，本件肇事路段之速限為時速四十公里
    ，而依被告肇事時之天候為晴、日間有自然光線、路面狀態為乾燥、無缺陷、視
    線稍受樹木影響之情形下，並無其他不能注意之情事，竟疏忽而不注意，冒然以
    時速約九十公里之速度超速，駛入來車道超車後，突見來車道有車迎面而來，乃
    急速右轉欲進入原車道，致車輛失控，衝出右車道外，而撞及適在其同向右前方
    路旁擺設水果攤之林庭岳一家五口，顯有過失，又被害人林庭岳，林以崗、林以
    秀三人因本件車禍死亡，另被害人乙○○，丁○○因本件車禍受傷，則被告過失
    行為與被害人林庭岳等三人死亡，被害人乙○○等二人受傷間，均有相當因果關
    係。綜上，被告之自由與事實相符，本件事證已臻明確，被告犯行洵堪認定。
三、核被告所為，其過失致被害人林庭岳等三人死亡，係犯刑法第二百七十六條第一
    項之過失致人於死罪，其過失致被害人乙○○等二人傷害，係犯同法第二百八十
    四條第一項前段之過失傷害罪，被告因一過失行為，致觸犯上開罪名，侵害數人
    法益為想像競合犯，應從一重依過失致人於死罪論處。
四、
  (一)、公訴人於起訴時雖認被告酒後駕車、無照駕車五年、在限速四十公里之狹窄路
      段，竟以時速九十公里之高速行駛，復為超車恣意闖越中心線而駛入來車道肇
      事等之具體狀況，認定被告當時之主觀上，已有預見發生撞傷或撞死人之事故
      ，亦不違背其本意之犯意，即被告應已具有不確定之殺人故意，因而對被害人
      林庭岳等人之死傷應論以刑法第二百七十一條第一項、第二項之殺人既遂、未
      遂罪嫌。訊據被告堅詞否認有何殺人犯意，並辯稱伊是不小心才造成車禍等語
      。按刑法關於犯罪之故意，係採希望主義，不但直接故意，須行為人對於構成
      犯罪之事實具備明知及有意使其發生之兩個要件，即間接故意，亦須行為人對
      於構成犯罪之事實預見其發生且其發生不違背行為人本意者始能成立，若對於
      構成犯罪之事實，雖預見其能發生，而在行為人主觀上確信其不致發生者，仍
      應以過失論（最高法院二十二年度上字第四二二九號判例可資參照）。本案被
      告與被害人林庭岳一家人於本件車禍發生前彼此並不相識，顯無任何仇怨嫌隙
      ，亦無任何利害關係，是被告對於殺害被害人之犯罪事實，當無明知及有意使
      其發生之動機。又酒後駕車、高速行駛與發生車禍致人死傷之事實間，並無一
      定之必然關係，亦即酒後駕車並不必然會發生車禍或致人死傷之結果，雖被告
      已預見酒後駕車可能發生車禍致人死傷之事實，惟無論車禍發生後損傷者係其
      本身或他人，就行為人而言，均須付出一定之代價，甚或遭到刑事責任之追訴
      及民事責任之求償，衡諸常情，當非行為人所願見，亦即酒後駕車發生車禍而
      致人死傷等結果，應非行為人之本意。本件被告縱有酒後駕車、高速疾駛之事
      實，揆諸前開說明，雖被告有預見車禍發生並致人死傷之事實，亦難遽認發生
      車禍並致被害人死傷之結果並不違背其本意。足證被告所辯無殺人之不確定故
      意云云，應可採信，尚不能令負刑法第二百七十一條第一項、第二項之殺人既
      遂及殺人未遂罪責。
  (二)、於本案原審審判前準備程序時，蒞庭檢察官到庭陳稱：被告此部分所涉法條應
      變更為刑法第二百七十六條第一項、第二百八十四條第一項（被害人丁○○部
      分為後段之重傷害、被害人乙○○部分為前段之一般傷害，見原審卷九十二年
      四月一日審前準備程序筆錄）。經查：被害人乙○○之身體受有左橈尺骨骨折
    之傷害，丁○○之身體受有頭部外傷併腦出血、腦挫傷、腹部挫傷、胸部挫傷
      出血、右盤骨骨折等傷害，固有告訴人提出之前開診斷證明書各一份附卷可證
      。而被害人丁○○部分，經原審函彰化秀傳紀念醫院查詢丁○○病況，該院函
      覆：丁○○於九十二年一月十一日經竹山秀傳醫院轉送本院時呈神智昏迷且腦
      部出血，身體包括肺部、腹部均有挫傷出血，且右盤骨骨折，經緊急手術，經
      歷六天加護照料，始得病情穩定，後以復健照料到一月二十九日轉竹山繼續治
      療。迄九十二年四月二十七日有多次覆診，主訴有腦受傷出血後遺症如頭痛、
      思考及注意力損耗、手腳活動仍不能完全康復，雖無嚴重傷殘，惟恐日後生活
      、讀書、工作有受牽累，耗損達百分之三十以上，且目前仍須長達二年之復健
      等語，有該院九十二年五月八日（九二）明秀醫字第九二○六一五號函附卷可
      稽。由此衡量被害人丁○○所受之傷害尚未達刑法第十條第四項所稱毀敗一肢
      以上機能之重傷害，被告就被害人乙○○、丁○○部分所為均應成立刑法第二
      百八十四條第一項前段之過失傷害罪。檢察官指稱就被害人丁○○部分應成立
      刑法第二百八十四條第一項後段之過失重傷害罪嫌，尚有未洽。是本件被告過
      失致被害人林庭岳三人死亡部分，及被害人乙○○部分，應依檢察官於原審時
      變更法條之刑法第二百七十六條第一項過失致人於死罪及同法第二百八十四條
      第一項前段之過失傷害罪，分別論處，過失傷害丁○○部分，則改依同法第二
      百八十四條第一項前段之過失傷害罪處罰（本件依想像競合犯關係，從一重之
      檢察官所變更之起訴法條即刑法第二百七十六條第一項之規定論處，已如上述
      ，本院自無依刑事訴訟法第三百條規定，變更法條之問題）。
五、被告無照及酒醉駕車，因而致人於死、傷依法應負刑事責任，應依道路交通管理
    處罰條例第八十六條第一項之規定，加重其刑。被告於肇事後留在原地攔車借行
    動電話報警，俟偵查犯罪職務之警員陳建享到場將其二人帶回派出所處理時，對
    於肇事致人死亡未發覺之犯罪部分，主動向警員說明肇事之經過，並表示願意接
    受裁判之意思而自首，業據證人陳建享於結證屬實（見原審卷九十二年四月一日
    審前準備程序筆錄），並有證人陳建享提出之車禍案件調查報告表乙紙附卷可證
    （見九十二年度相字第十三號卷第三十頁），爰依同法第六十二條前段自首之例
    減輕其刑，並先加後減之。
六、原審為科刑之判決，固非無見，惟被告無駕駛執照駕駛自小客車，為被告所供認
    ，原判決事實欄漏未認定記載，於理由欄，亦未列為加重其刑之原因，尚有未洽
    ，公訴人上訴意旨略以，被告無駕駛執照駕車及酒醉駕車，因而致人受傷或死亡
    ，依道路交通管理處罰條例第八十六條第一項，應加重其刑至二分之一；又符合
    自首要件，應依刑法第六十二條規定減輕其刑。被告所犯之刑法第二百七十六條
    第一項之罪，其最高刑度為有期徒刑二年，經加重二分之一後，其最高刑度，應
    為有期徒刑三年；再因符合自首要件減輕後，其最高刑度應為有期徒刑一年六月
    ，原審處以被告有期徒刑二年，其判決自有違誤之處，難認妥適，為被告利益提
    起上訴云云，惟按有期徒刑、拘役、罰金加重或輕者，加重或減輕其刑至二分之
    一；又有期徒刑加、減者，其最高度及最低度同加、減之；刑有加重及減輕者，
    先加後減，刑法第六十六條、第六十七條及第七十一條，分別定有明文。依此規
    定加、減其刑至二分之一者，所謂「至」二分之一，係指加、減其法定刑度之最
    高、低所達二分之一範圍，在此二分之一範圍內，法院可斟酌裁量之，並非均須
    加減二分之一，本件原審即依法加重其刑二分之一，但對於減輕其刑部分，並未
    減輕至二分之一，則其先加後減之最高法定刑已非有期徒刑一年六月，原判決量
    刑，尚難認有違誤，公訴人上訴，為無理由，惟原判決既有上述可議之處，仍應
    由本院將原判決此部分撤銷改判，所定應執行刑，前因之併予撤銷，爰審酌被告
    酒醉且無照駕車，超速行駛，駛入來車道，再急速轉之原車道，致撞及路旁擺攤
    之被害人林庭岳等一家五人，造成三死二傷之慘狀，其過失程度重大，危害至為
    嚴重，及犯後坦認犯行，態度良好，但與被害人家屬達成和解，尚未履行等一切
    情狀，仍量處如主文第二項所示之刑。
七、原判決關於公共危險罪部分，未經上訴，已告確定，不予論判。
八、據上論斷，應依刑事訴訟法第三百六十九條第一項前段、第三百六十四條、第二
    百九十九條第一項前段，道路交通管理處罰條例第八十六條第一項、刑法第二百
    七十六條第一項、第二百八十四條第一項前段、第五十五條、第六十二條前段、
    罰金罰鍰提高標準條例第一條前段，判決如主文。
本案經檢察官丙○○到庭執行職務。
中      華      民      國      九十二  年      九      月      三      日
            臺灣高等法院臺中分院刑事第三庭
                                      審判長法  官  陳  紀  綱
                                            法  官  方  艤  駐
                                            法  官  陳  登  源
右正本證明與原本無異。
不得上訴。
                                            書記官  林  明  冬
中      華      民      國      九十二  年      九      月      四      日
附錄本案論罪科刑法條：
中華民國刑法第二百七十六條第一項
（過失致死罪）
因過失致人於死者，處二年以下有期徒刑、拘役或二千元以下罰金。
                                                                        Ａ


司法院資訊處製作；財團法人民間司法改革基金會備份。
